臺灣臺中地方法院民事判決　九十一年度家訴字第一三三號
　　原　　　告　　丙○○
　　　　　　　　　甲○○
　　被　　　告　　乙○○
右當事人間請求確認婚姻關係不成立事件，本院判決如左：
    主      文
確認原告與被告間之婚姻關係不成立。
訴訟費用由被告負擔。
    事      實
甲、原告方面：
  一、聲明：如主文所示。
  二、陳述：兩造原係夫妻，惟婚後因兩人個性不合，遂於民國八十八年六月十日離
      　　　婚，並辦理離婚登記；兩造離婚後雖仍住在一起，惟兩造之婚姻關係自
　　　　　　離婚後即已歸消滅，孰料，被告於九十一年六月十三日未經原告同意，
　　　　　　且又未舉行任何公開之結婚儀式，亦無二人以上之證人，即逕向當地戶
　　　　　　政事務所申報結婚登記，並記載兩造於九十一年六月二日結婚，則兩造
　　　　　　並未依民法第九百八十二條第一項舉辦公開儀式，既未具備婚姻之法定
　　　　　　方式，欠缺法律行為之成立要件，兩造婚姻關係應為不成立，為此提起
　　　　　　本訴，請求確認原告與被告間之婚姻關係不成立之判決。
  三、證據：提出戶籍謄本一份為證。
乙、被告方面：
  一、聲明：駁回原告之訴。
  二、陳述：兩造於八十八年六月十日離婚後仍生活在一起，至九十一年六月十三日
            兩造在結婚證書簽名蓋章，並請訴外人陳素珠、何秀英二人在結婚證書
            上之證婚人欄位簽名、蓋章，原告即將其身分證及印章交被告，由被告
            一人前往戶政事務所辦理結婚登記，因當時原告表示並無經費舉行儀式
            ，故兩造始未舉行任何結婚儀式。
  三、證據：聲請訊問證人陳素珠、何秀英。
丙、本院依職權向台中縣大肚鄉戶政事務所調取兩造結婚登記申請書及結婚證書。
    理　　由
一、原告主張：兩造原係夫妻，並於八十八年六月十日離婚，離婚後兩造仍住在一起
    ，被告竟於九十一年六月十三日填寫結婚證書向戶政機關辦理結婚登記，並記載
    兩造於九十一年六月二日結婚，惟兩造迄今未依法舉行任何結婚之公開儀式，不
    具備民法第九百八十二條第一項所定結婚之成立要件，爰求為確認原告與被告間
    之婚姻關係不成立之判決。被告則以：九十一年六月十三日兩造在結婚證書簽名
    蓋章後，原告即將其身分證及印章交被告，由被告一人前往戶政事務所辦理結婚
    登記，因當時原告表示並無經費舉行儀式，故兩造始未舉行任何結婚儀式等語，
    資為抗辯。
二、查本件兩造已於戶籍登記資料中載明有婚姻關係存在，依民法第九百八十二條第
    二項之規定，推定兩造已結婚，因原告主張兩造未舉行結婚之公開儀式，婚姻關
    係存否不明確，致其在私法上之地位有受侵害之危險，並得以確認兩造間婚姻關
    係不成立之判決除去此種不安之狀態，是應認原告有提起本件確認訴訟之法律上
    利益，合先敘明。
三、按結婚，應有公開之儀式及二人以上之證人；經依戶籍法為結婚之登記者，推定
    其已結婚，民法第九百八十二條定有明文。又按兩造曾依戶籍法為結婚登記，有
    戶籍登記簿謄本為證，固可推定其已結婚，然若有證據以資證明其未有公開之儀
    式及二人以上證人之法定結婚要件時，非不得推翻其推定（最高法院八十四年台
    上字第八二九號判決意旨足資參照）。次按男女婚姻須經雙方合意，尤須經過一
    定之婚姻儀式方能認為合法成立，否則縱已同居，法律上仍不發生婚姻之效力（
    最高法院十八年上字第二０七二號判例意旨亦足參照）。而所謂公開之儀式，係
    指依一般社會觀念認為結婚之儀式，為不特定之多數人可以共見共聞者而言，而
    該結婚之儀式，不論係依循舊俗或新式，要必須以使在場共見共聞之不特定人，
    就其所行定式禮儀之外表，依一般客觀習慣，立可認識其為結婚者始足當之，倘
    就其現場情狀，無從認識係舉行結婚儀式，縱當事人主觀上係舉行婚禮，仍非為
    有公開之定式禮儀。經查：
（一）查兩造於八十八年六月十日離婚後仍住在一起，而於九十一年六月二日下午並
      未在大龍園舉行結婚典禮，之後亦無補辦或宴客，兩造僅在結婚證書上簽名蓋
      章之事實，為兩造所一致陳述；而證人即結婚證書上之證婚人何秀英到庭具結
      證稱：「結婚證書上是我簽名無誤。我是在我服務處簽名的，是被告拿到我服
      務處簽的，原告沒有到場。九十一年六月二日在大龍園的婚禮我沒有參加。我
      不知道有否舉行。我是在九十一年六月二日簽名的，之前、後之我均沒有參加
      婚禮」等語，另一證人即結婚證書上另一證婚人陳素珠亦證稱：結婚證書上是
      我簽名無誤。是兩造拿給我簽的。大龍園我有去，但兩造因沒有錢，所以沒有
      舉行，之後也沒有補舉行。」等語，益見兩造間第二次結婚並無舉行公開之儀
      式，要無疑義。
（二）又依司法院二十六年院字第一七０一號解釋：「結婚時之證人，無論是否簽名
      於結婚證書之人，均以曾經到場者為限，若未親到，雖委託他人在結婚證書內
      代表簽名、蓋章，仍不得認為證人。」可知所謂二人以上之證人，必須有行為
      能力在場親見而願證明者而言（最高法院五十一年台上字第五五一號判例參照
      ）。卷附結婚證書上雖記載陳素珠、何秀英為證婚人，然兩造間第二次結婚既
      無舉行公開之儀式，自無謂到場證婚情事，故而上開結婚證書尚不足作為認定
      結婚有效之證據。
四、按結婚應有公開之儀式及二人以上之證人，不具備該要件者，結婚無效，為民法
    第九百八十二條第一項、第九百八十八條第一款所明定。兩造雖有結婚證書，並
    已為結婚登記，惟兩造間未曾舉辦結婚之公開儀式，結婚證書上所記載之證婚人
    陳素珠、何秀英當天亦未到場，顯不具備結婚要件。則兩造間所為前述結婚登記
    之效力，既已為前開事證所推翻，揆諸前揭規定，兩造間之婚姻仍不生結婚之法
    律上效力。從而，原告請求確認其與被告間之婚姻關係不成立，為有理由，應予
    准許。
五、本件事証已臻明確，兩造其餘攻擊防禦方法及証據資料，經審酌後認與本件判決
    結果不生影響，不再一一論述。
六、據上論結，本件原告之訴為有理由，依民事訴訟法第七十八條，判決如主文。
中　　　華　　　民　　　國　　九十一　　年　　　九　　　月　　十八　　日
                              臺灣臺中地方法院家事法庭
~B法　　　官　楊國精
右為正本係照原本作成
如對本判決上訴，須於判決送達後二十日內，向本院提出上訴狀，同時表明上訴理由
。
中　　　華　　　民　　　國　　九十一　　年　　　九　　　月　　十九　　日
~B法院書記官　洪明霞
